臺灣高等法院民事裁定
110年度抗字第431號
抗  告  人  許為庠



代  理  人  陳世錚律師
相  對  人  林綺婕  
代  理  人  謝良駿律師
            卓心雅律師
上列當事人間聲明異議事件，抗告人對於中華民國110年2月18日
臺灣新北地方法院109年度執事聲字第98號裁定提起抗告，本院
裁定如下： 
    主  文
抗告駁回。
抗告程序費用由抗告人負擔。
    理  由
一、抗告意旨略以：相對人執原法院108年度司票字第2102號本
    票裁定（下稱系爭本票裁定）為執行名義，主張對抗告人有
    如附表一編號1至4所示4紙本票（下稱系爭本票）合計新臺
    幣（下同）620萬元及自附表一所載利息起算日起至清償日
    止，按年息6％計算利息之債權，向原法院民事執行處聲請強
    制執行相對人所有如附表二編號1至6所示6筆土地及編號7至
    13所示7筆建物（下稱編號1、2、3、4、5、6土地、編號7、
    8、9、10、11、12、13建物，合稱為系爭不動產），執行案
    號為108年度司執字第153645號(下稱系爭執行事件)，業經
    原法院於108年12月12日查封登記在案。惟伊另案對相對人
    提起確認系爭本票債權不存在之訴，原法院110年4月14日10
    9年度簡上字第64號民事判決已認定系爭本票債權620萬元中
    ，僅120萬元部分存在（下稱系爭確認本票債權事件），而
    編號10建物及所坐落編號3土地應有部分1/5（下稱系爭仁化
    街4樓房地）之鑑定價格合計為1,391萬9,000元，已足清償
    執行債權、利息及伊應負擔之費用，足證系爭執行事件顯有
    超額查封情事，經伊向原法院民事執行處聲請撤銷系爭仁化
    街4樓房地以外部分之查封，詎原法院司法事務官以108年度
    司執字第153645號裁定（下稱原處分）駁回伊之聲請，伊不
    服聲明異議，復經原裁定駁回。爰提起抗告，求為廢棄原裁
    定及原處分，撤銷系爭仁化街4樓房地以外系爭不動產之執
    行程序等語。
　二、按查封不動產，以其價格足清償強制執行之債權額及債務
    人應負擔之費用者為限，強制執行法第50條、第113條分別
    定有明文。此乃兼顧債權人與債務人之利益，禁止超額查封
    之規定，法院為強制執行時，固有遵循之義務，惟如無超額
    查封之情事，自無該規定之適用。而查封、拍賣債務人之財
    產，應以將來拍賣所得之價金足敷清償債權額及債務人應負
    擔之費用為限。於債務人有多數財產時，並須以此為標準而
    加以選擇，辦理強制執行事件應行注意事項第27點亦有明定
    。是法院評估有無超額查封，自應以債務人之財產將來拍賣
    所得之價金是否足以清償債務人應負擔之各項費用、稅捐及
    債權額以為斷，而非以查封當時之價值為認定標準。本件查
    封標的物於日後經終局執行拍賣時，能否迅速拍賣、實際拍
    定價格若干、是否有其他債權人參與分配，及拍賣所得於分
    配後是否足敷清償債權人之債權，於實際拍定前，均無從確
    定。況我國強制執行法採平等主義，准許有執行名義之債權
    人及對標的物有擔保物權之優先債權人參與分配。為兼顧債
    權人及債務人之利益，查封時縱有超額情形，除極端之超額
    外，如於分標拍賣時就所賣得價金已超過債權額及執行費用
    額之執行標的物部分不予拍賣，即未違反強制執行法有關超
    額查封之規定。又查封不動產之拍定價格與當初鑑定價格，
    難免有相當落差，且經多次減價拍賣後始拍定之情形，所在
    多有，尚難僅以不動產鑑定價格作為認定有無超額查封之依
    據（最高法院100年度台抗字第392號裁定意旨參照）。
三、經查，相對人於108年12月4日執系爭本票裁定為執行名義，
    主張對抗告人有系爭本票合計620萬元及自附表一所載利息
    起算日起至清償日止，按年息6％計算利息之債權，聲請強制
    執行相對人所有之系爭不動產，業經執行法院於108年12月1
    2日查封系爭不動產登記在案；嗣抗告人聲請停止系爭執行
    事件，原法院109年度聲字第35號裁定准抗告人提供擔保後
    ，系爭執行事件於系爭確認本票債權事件判決確定、和解或
    撤回起訴前暫予停止，抗告人於109年2月27日提供擔保後，
    系爭執行事件已於同年3月13日停止執行等情，業經本院核
    閱系爭執行事件全卷屬實。又抗告人另案對相對人提起確認
    系爭本票債權不存在之訴，固經原法院110年4月14日109年
    度簡上字第64號民事判決認定系爭本票債權總計620萬元中
    之500萬元債權不存在，然系爭確認本票債權事件之訴訟標
    的價額已逾150萬元，得上訴第三審，而相對人於敗訴後已
    於同年5月5日向最高法院提起上訴，並經原法院許可等情，
    有上開民事判決、民事上訴暨上訴理由狀、本院電話紀錄等
    附卷可查（見本院卷第37至54、67至87頁），足證系爭確認
    本票債權事件迄今尚未確定，兩造間之系爭本票債權數額爭
    議仍有待該案最終確定判決認定，則抗告人主張相對人對其
    僅有120萬元本票債權（計算式：620萬元－500萬元），即屬
    無據，系爭執行事件目前形式上仍應以620萬元認定執行債
    權之本金數額甚明。參以系爭確認本票債權事件係於108年4
    月9日繫屬於新北地院板橋簡易庭，此有本院電話紀錄為證
    （見本院卷第89頁），依各級法院辦案期限實施要點第2點
    第1、5、6目規定，民事簡易程序（得上訴第三審者）審判
    辦案期限第一審為10月、第二審為2年，第三審為1年，共需
    時3年10月，以之作為相對人延宕受償之期間，應符常情。
    基此計算，相對人迄至系爭確認本票債權事件確定即112年2
    月8日時，其尚得請求執行之債權額，已累積達803萬3,042
    元（計算式詳如附表一）。據此可知，相對人尚得請求執行
    之債權本息，估計可達803萬3,042元。抗告人主張系爭執行
    事件之執行債權本金為系爭確認本票債權事件二審認定之12
    0萬元，並依民事執行事件之辦案期限1年4月計算利息為14
    萬6,170元云云，均不足取。
四、抗告人雖主張系爭仁化街4樓房地之鑑定價格為1,391萬9,00
    0元，已逾相對人之執行債權、利息、執行費用等，顯有超
    額查封情事云云。惟查，系爭仁化街4樓房地經原法院囑託
    名成國際不動產估價師事務所（下稱名成事務所）鑑定，房
    屋部分之價值為106萬7,000元，土地部分之價值為1,285萬2
    ,000元（按編號10、11建物分屬新北市板橋區仁化街5層公
    寓之4樓、5樓，上二建物均坐落在編號3土地上，而估價報
    告所載編號3土地之價值2,570萬4,000元，係以上二建物坐
    落基地應有部分2/5估算，堪認系爭仁化街4樓房屋所坐落土
    地應有部分1 /5之價值應為1,285萬2,000元），該4樓房地
    價值合計為1,391萬9,000元，且預估土地增值稅為80萬7,02
    6元，此有名成事務所估價報告（下稱系爭估價報告）在卷
    可查(見原法院109年度執事聲字第26號卷〈下稱26號卷〉第27
    、29、45、47頁）。又依強制執行法第91條、第92條、第95
    條第2項規定，系爭仁化街4樓房地倘依上開鑑定金額，經二
    次減價及一次特別拍賣程序後之減價拍賣，並按通常每次減
    價拍賣比例為20%計算，其拍賣底價為712萬6,528元（計算
    式：1,391萬9,000元×80％×80％×80％），在未扣除增值稅、地
    價稅等其他費用之情形下，已不足清償本院估算相對人之債
    權本息803萬3,042元，遑論尚需扣除土地增值稅80萬7,026
    元、房屋稅、地價稅、其他優先受償之稅捐債權後，始得由
    相對人受償；況我國強制執行法就參與分配之立法例係採取
    平等主義，准許有執行名義之債權人及對標的物有擔保物權
    之優先債權人參與分配，則執行標的物拍定前是否有其他債
    權人聲明參與分配，尚無從預知，是抗告人主張系爭人化街
    4樓房地顯足供清償執行債權本息及其應負擔之費用云云，
    即屬無據。
五、又系爭不動產現值合計為7,590萬1,000元，預估土地增值稅
    合計為161萬4,051元，此有系爭估價報告附卷可參(見26號
    卷第33、35頁)，然除系爭仁化街4樓房地外，其餘不動產均
    設定最高限額抵押權予第三人，拍賣不易，其中編號11房屋
    及所坐落編號3土地應有部分1/5先後共同為中國信託商業銀
    行（下稱中信銀行）設定最高限額720萬元、411萬元，共1,
    131萬元之抵押權，該銀行陳報抗告人尚有借款本金分別為2
    71萬4,269元、326萬1,491 元，合計597萬5,760元及利息未
    清償；編號12建物及所坐落編號4土地共同為台灣中小企業
    銀行（下稱台灣中小企銀）設定最高限額1,308萬元之抵押
    權，該銀行陳報抗告人尚有貸款餘額1,090萬元未清償；編
    號7、13建物及所坐落編號5土地共同為台灣中小企銀設定最
    高限額1,431萬元之抵押權，該銀行陳報抗告人尚有貸款餘
    額1,118萬7,860元未清償；編號8、9建物與所坐落編號1、2
    土地，及編號6土地、板橋區江子翠段第三崁小段309-15、3
    10-22、310-28、310-34、310-41地號土地及同小段1653建
    號建物共同為中信銀行設定最高限額2,330萬之抵押權，該
    銀行陳報抗告人及第三人柑園加油站有限公司尚有5,747萬8
    ,000元及利息未清償（連帶債務）等情，有系爭不動產登記
    謄本、中信銀行109年10月15日陳報狀、台灣中小企銀三峽
    分行109年10月12日三峽字第1098800127號函覆抵押債權金
    額明細資料等附卷可考（見系爭執行事件卷第163至187、22
    5至266頁），基此計算，抗告人所欠中信銀行、台灣中小企
    銀之貸款本金已高達8,554萬1,620元（計算式：597萬5,760
    元＋1,090萬元＋1,118萬7,860元＋5,747萬8,000元），已超過
    系爭不動產現值7,590萬1,000元，足徵系爭不動產顯不足以
    清償相對人得請求執行之債權本息，遑論其餘應由抗告人負
    擔之各項費用、稅捐等。再衡諸上開不動產將來能否順利拍
    定、實際拍定價格若干、有無其他債權人參與分配、參與分
    配債權額為何等項，均未可知等情，堪認系爭執行程序查封
    系爭不動產，非屬極為明顯之超額查封。
六、從而，執行法院查封系爭不動產，未顯逾相對人聲請強制執
    行之債權額，並無超額查封情事。原裁定駁回抗告人之聲明
    異議，核無不合。抗告意旨指摘原裁定不當，求予廢棄，為
    無理由，應予駁回。
七、據上論結，本件抗告為無理由，爰裁定如主文。　
中　　華　　民　　國　　110 　年　　8 　　月　　3 　　日
                  民事第十六庭  
                        審判長法  官  朱耀平
                              法  官  呂明坤
                              法  官  羅立德
正本係照原本作成。
本裁定除以適用法規顯有錯誤為理由外，不得再抗告。如提起再
抗告，應於收受送達後10日內委任律師為代理人向本院提出再抗
告狀。並繳納再抗告費新臺幣１千元。
中　　華　　民　　國　　110 　年　　8 　　月　　4 　　日
　　　　　　　　    　　　　　書記官  葉蕙心　　　　　　　　　　
附表一（相對人得聲請強制執行之債權額）：
編號 本票號碼 發票日 本金債權 利息計算期間 利率 計算式（元以下四捨五入） 小計   到期日(利息起算日)       1 NO206653    103/3/21 200萬元其中之20萬元 105/3/30至112/2/8 6％ 200,000×6％×（6＋315/365）＝82,356 8萬2,356元   105/3/30       2 NO206654   103/3/21 200萬元 106/3/30至112/2/8 6％ 2,000,000×6％×（5＋315/365）＝703,562 70萬3,562元   106/3/30       3 NO206655 103/3/21 200萬元 107/3/30至112/2/8 6％ 2,000,000×6％×（4＋315/365）＝583,562 58萬3,562元   107/3/30       4 NO206656  103/3/21 200萬元 108/3/30至112/2/8 6％ 2,000,000×6％×（3＋315/365）＝463,562 46萬3,562元   108/3/30         620萬元            利息合計 183萬3,042元 相對人計算至112年2月8日之執行債權本金、利息，合計803萬3,042元（計算式：6,200,000＋1,833,042）        
附表二：
土地部分：          編  號   土          地         坐          落     地  目  面    積   權利範圍   鑑估價格  （新臺幣）  縣  市 鄉鎮市區    段 小段  地號   平方公尺   1 新北市 板橋區 江子翠段 第三崁 239-27  60.00 2/5 8,589,000 元  備考         2 新北市 板橋區 江子翠段 第三崁 239-86  58.00 2/5 10,556,000元  備考         3 新北市 板橋區 江子翠段 第三崁 239-2  168.00 2/5 25,704,000元  備考（即編號10、11建物之基地）         4 新北市 板橋區 江子翠段 第一崁 103-11  2705.00 1337/0000000 5,320,000元  備考         5 新北市 板橋區 江子翠段 第三崁 244  714.00 188/10000  8,240,000元  備考（即編號7、13建物之基地）         6 新北市 板橋區 江子翠段 第三崁 239-59  2.00 2/5 364,000元  備考                                        小計         58,773,000元 

建物部分：        編    號 建號    基  地  坐  落 建築式樣主要建築材料及房屋層數      建物面積 　 （平方公尺）  權  利   範  圍   鑑估價格  （新臺幣）      建  物  門  牌    樓層面積   合    計 附屬建物 用    途   7 9056 新北市○○區○○○段○○○○段000地號（即編號5土地） 11層鋼筋混擬土 七層：41.34 合計：41.34 陽台6.81 雨遮1.15 全部 4,005,300元   新北市○○區○○路○段000號7樓之3       備考 含共有部分江子翠段第三崁小段9065建號、9066建號      8 3440 新北市○○區○○○段○○○○段000000地號（即編號1土地） 5層樓加強磚造 一層：30.75 二層：30.75 合計：61.5  全部 711,000元   新北市○○區○○路○段000巷0弄0號       備考       9 3441 新北市○○區○○○段○○○○段000000地號（即編號2土地） 5層樓加強磚造 一層：39.98 二層：39.98 合計：79.96  全部 1,175,000元   新北市○○區○○路○段000巷0弄0號       備考       10 3361 新北市○○區○○○段○○○○段00000地號（即編號3土地） 5 層樓鋼筋混凝土造 四層：109.57合計：109.57  全部 1,067,000元   新北市○○區○○街0○0號       備考       11 3362 新北市○○區○○○段○○○○段00000地號（即編號3土地） 5 層樓鋼筋混凝土造 五層：109.57合計：109.57  全部 1,067,000元   新北市○○區○○街0○0號       備考       12 5770 新北市○○區○○○段○○○○段000000地號（即編號4土地） 31層樓鋼骨鋼筋混凝土造 一層：20.85 合計：20.85 陽台20.6 全部 7,739,000元   新北市○○區○○街00號       備考 含共有部分江子翠段第一崁小段5936建號、5937建號      13 9021 新北市○○區○○○段○○○○段000地號（即編號5土地） 11層樓鋼筋混凝土造 一層：5.98 合計：5.98  706/10000 1,363,700元   新北市○○區○○路○段000號       備考 含共有部分江子翠段第三崁小段9065建號、9067建號、9068建號、含停車位編號1 、2 、4、5、7、8、10、11、14、16、17、18、19、20、21、22、23、24、25、26